臺灣南投地方法院民事判決
110年度訴字第22號
原      告  陳冠造  
訴訟代理人  陳盈壽律師
被      告  柯惠華  
            張晏齊  
            張珍珮  

            張晴喻  
共      同 
訴訟代理人  蔡浩適律師
上列當事人間清償債務事件，本院於民國111年5月26日言詞辯論
終結，判決如下：
    主  文
被告應於繼承被繼承人張要鉗遺產範圍內連帶給付原告新臺幣壹
佰玖拾肆萬元及自民國一百一十年三月十九日起至清償日止，按
週年利率百分之五計算之利息。
訴訟費用由被告於繼承被繼承人張要鉗遺產範圍內連帶負擔。
本判決第一項於原告以新臺幣陸拾肆萬元為被告供擔保後，得假
執行；但被告如以新臺幣壹佰玖拾肆萬元為原告預供擔保，得免
為假執行。
    事實及理由
一、原告主張略以：
　㈠訴外人即被告之被繼承人張要鉗於民國109年8月10日向原告
    借款，原告預扣利息新臺幣（下同）60,000元後，借款1,94
    0,000元與張要鉗，張要鉗於同日簽立借款契約書（下稱系
    爭契約）及簽發票據號碼WG0000000、票面金額2,000,000元
    、發票日109年8月10日之本票1紙（下稱系爭本票）與原告
    收執，原告於同日指示訴外人即其胞兄陳冠逢自陳冠逢之彰
    化商業銀行股份有限公司（下稱彰化銀行）帳戶轉帳1,940,
    000元至張要鉗之鹿谷鄉農會帳戶（下稱系爭帳戶），顯見
    原告與張要鉗就1,940,000元（下稱系爭借款）成立消費借
    貸關係，然張要鉗迄未還款。嗣張要鉗於109年12月7日死亡
    ，被告為張要鉗之全體繼承人，應繼承系爭借款債務。 
　㈡如本院認原告與張要鉗就系爭借款未成立消費借貸關係，則
    張要鉗受領1,940,000元則屬不當得利。爰依消費借貸及繼
    承之法律關係、民法第179條規定及繼承之法律關係，提起
    本件訴訟，請求法院擇一為有利判決。並聲明：如主文第1
    項所示；願供擔保，請准宣告假執行。
二、被告抗辯略以：　　
  ㈠否認系爭契約、系爭本票上之「張要鉗」為張要鉗所親簽，
    又系爭契約記載：「乙方並提供座落下列土地標示：南投縣
    ○○鄉○○村00鄰○○路0○00號」之地址係國有之透天建物（下稱
    系爭房屋），張要鉗豈能以之作為向原告借款之擔保，益證
    系爭契約所載並非真實。且系爭本票之發票人「要」、發票
    日「9」有修改痕跡，張要鉗未另以簽名或蓋章更正，不符
    合票據法規定，系爭本票恐屬無效之本票。原告所為舉證無
    法證明原告與張要鉗就借款1,940,000元有意思表示合致。
　㈡本件屬給付型不當得利，應由原告證明該給付欠缺給付之目
    的。並聲明：原告之訴及假執行之聲請均駁回；如受不利判
    決，願供擔保，請准宣告免為假執行。
三、兩造不爭執之事項：
　㈠張要鉗於109年12月7日死亡，其全體繼承人為被告。
  ㈡原告胞兄陳冠逢之彰化銀行帳戶於109年8月10日由網路轉帳1
    ,940,000元至張要鉗之系爭帳戶。
  ㈢門牌號碼南投縣○○鄉○○村○○路0○00號房屋即系爭房屋為張要
    鉗於105年6月1日向國立臺灣大學生物資源暨農學院實驗林
    管理處（下稱臺大實驗林管理處）承租，租期106年1月1日
    起至110年12月31日止，共5年，雙方簽訂臺大實驗林管理處
    溪頭自然教育園區商店街店鋪租賃契約書（下稱店鋪租賃契
    約書），租約於105年6月1日經本院公證，系爭房屋為國有
    ，管理人為國立臺灣大學，張要鉗於該處經營山發名產行。
四、兩造爭執事項：
  ㈠系爭契約及系爭本票上「張要鉗」之簽名是否為張要鉗所簽
    ？
  ㈡原告主張其與張要鉗於109年8月10日就1,940,000元有消費借
    貸契約存在，是否有據？
  ㈢原告依消費借貸及繼承之法律關係，請求被告於繼承張要鉗
    之遺產範圍內，連帶給付原告1,940,000元及法定遲延利息
    ，是否有據？
  ㈣原告依民法第179條規定及繼承之法律關係，請求被告於繼承
    張要鉗之遺產範圍內，連帶給付原告1,940,000元及法定遲
    延利息，是否有據？
五、本院之判斷：
  ㈠兩造不爭執事項㈠至㈢之事實，為兩造所不爭執（見本院卷第3
    41頁至第342頁），復有張要鉗之除戶謄本、繼承系統表及
    被告之戶籍謄本、鹿谷鄉農會110年2月25日鹿鄉農信字第11
    00000751號函暨張要鉗之系爭帳戶交易明細、彰化銀行110
    年3月22日彰作管字第11020002432號函暨陳冠逢之存摺存款
    帳號資料及交易明細查詢、張要鉗之系爭帳戶存摺交易明細
    、陳冠逢之彰化銀行存摺交易明細、店鋪租賃契約書、公證
    書、南投縣○○鄉○○段0○號建物登記第二類謄本即系爭房屋建
    物謄本在卷可佐（見本院卷第37頁至第44頁、第125頁至第1
    27頁、第179頁至第181頁、第153頁至第159頁、第203頁至
    第211頁、第137頁至第147頁、第151頁），首堪認定為真實
    。
　㈡按私文書應由舉證人證其為真正，民事訴訟法第357條本文固
    有明文。惟私文書如其內容記載連續不輟，外觀上又無可疑
    為臨訟製作者，仍應認有相當之證據力。私文書通常如經他
    造否認，雖應由舉證人證其真正，法院非不得依經驗法則，
    並斟酌全辯論意旨，以判斷其真偽（最高法院82年度台上字
    第69號、83年度台上字第2247號判決意旨參照）。文書之真
    偽，得依核對筆跡或印跡證之，民事訴訟法第359條第1項定
    有明文。而筆跡或印跡是否相符，法院本得依其自由心證判
    斷之(最高法院75年度台上字第422號判決意旨參照）。原告
    主張系爭契約、系爭本票為張要鉗親簽等語，為被告所否認
    ，並以前詞置辯。經查：
　⒈經本院檢附原告提出之系爭契約、系爭本票、被告提出之店
    鋪租賃契約書、公證書、申請書、委任書、會函、溪頭遊樂
    園區商店街權益保護會第一次大會文書（見本院卷第137頁
    至第147頁、第393頁至第403頁）、本院調取之鹿谷鄉農會
    存款印鑑卡、台中商業銀行印鑑卡，囑託法務部調查局鑑定
    系爭契約、系爭本票上「張要鉗」之筆跡。法務部調查局以
    鑑定方法即經3D數位影像顯微鏡檢查、影像光譜比對儀檢查
    、筆跡特徵比對，鑑定結果：系爭契約、系爭本票上3枚「
    張要鉗」筆跡均係以筆直接接觸紙面書寫而成，由於送件之
    參對資料仍欠缺足量相近書寫時間且相同式樣之筆跡憑比，
    依現有資料歉難與系爭契約、系爭本票上「張要鉗」筆跡比
    對異同，有法務部調查局111年2月15日調科貳字第11103121
    070號函暨鑑定書在卷可憑（見本院卷第441頁至第445頁）
    。揆諸上開規定，本院得依民事訴訟法第359條第1項以核對
    筆跡之方式調查認定之。
　⒉經本院肉眼比對系爭契約、系爭本票與105年間之店鋪租賃契
    約書、公證書、84年間之申請書、委任書、會函、溪頭遊樂
    園區商店街權益保護會第一次大會文書、101年間之鹿谷鄉
    農會存款印鑑卡、103年間之台中商業銀行印鑑卡上之張要
    鉗簽名字樣，其形態正常，運筆自然，其字體型態近似，且
    系爭契約、系爭本票之「要」、「鉗」與105年間之店鋪租
    賃契約書、公證書、101年間之鹿谷鄉農會存款印鑑卡上所
    載「要」、「鉗」之筆順特徵雷同，原告主張系爭契約、系
    爭本票為張要鉗親簽，尚非無憑。
　⒊證人邱敏良於本院110年11月9日言詞辯論期日到庭具結證稱
    ：其認識張要鉗7、8年，為朋友關係，亦認識原告，張要鉗
    有拜託其介紹可借錢之人，其就介紹原告給張要鉗認識，其
    有陪同張要鉗向原告借款2,000,000元，其看過系爭契約、
    系爭本票，張要鉗跟原告借錢時看到的，當時原告、張要鉗
    與其都在場，其有看到張要鉗在系爭契約、系爭本票上簽名
    等語（見本院卷第374頁至第377頁）。審酌證人邱敏良與兩
    造無特殊利害關係，衡情其無干冒偽證罪責虛偽陳述之必要
    ，其所為上開證言應堪採信。證人邱敏良證述情節與系爭契
    約、系爭本票所載相符，其有親見張要鉗親自於系爭契約、
    系爭本票上簽名，復無確實事證可認系爭契約、系爭本票係
    原告所偽造，本院斟酌上開各情，認系爭契約、系爭本票具
    有形式上之真正，可採為本件認定之依據。
　㈢按稱消費借貸者，謂當事人一方移轉金錢或其他代替物之所
    有權於他方，而約定他方以種類、品質、數量相同之物返還
    之契約；當事人之一方對他方負金錢或其他代替物之給付義
    務而約定以之作為消費借貸之標的者，亦成立消費借貸，民
    法第474條定有明文。又金錢借貸契約為要物契約，以貸與
    人「金錢之交付」為該消費借貸契約成立之要件，此所謂交
    付，指貸與人將其對為借貸標的款項之事實上管領力移轉與
    借用人或有受領權之人而言。又金錢借貸契約係屬要物契約
    ，故利息先扣之金錢借貸，其貸與之本金額應以利息預扣後
    實際交付借用人之金額為準，該預扣利息部分，既未實際交
    付借用人，自不成立金錢借貸（最高法院87年度台上字第16
    82號判決意旨參照）。各當事人就其所主張有利於己之事實
    ，均應負舉證之責，故一方已有適當之證明者，相對人欲否
    認其主張，即不得不更舉反證。又金錢借貸契約，固應由貸
    與人就與借用人有借貸合意及交付金錢之事實，負舉證之責
    。認定當事人爭執事實所憑之證據，不以直接證據為限，如
    能以間接證據證明間接事實，再綜合諸間接事實，得以在符
    合論理及經驗法則下，推認待證事實為真實者，亦無不可（
    最高法院108年度台上字第2493號判決意旨參照）。原告主
    張其與張要鉗間有1,940,000元消費借貸關係等語，惟為被
    告所否認，並以前詞置辯。經查：
　⒈系爭契約、系爭本票具形式上之真正，業經本院認定如前。
    系爭契約上記載張要鉗向原告借款2,000,000元，張要鉗已
    收訖無誤，並開立票面金額2,000,000元之系爭本票，下方
    記載109年8月10日，系爭本票發票日為同日即109年8月10日
    ，張要鉗於發票人處簽名，票面金額2,000,000元，有系爭
    契約、系爭本票在卷可憑。又證人邱敏良證稱：其陪同張要
    鉗向原告借款2,000,000元，其有聽到原告說借款會匯入張
    要鉗之戶頭，本院卷第95頁手機截圖係張要鉗以LINE通訊軟
    體傳送給其之照片，其有再傳給原告，其只是介紹，其不清
    楚為何匯款1,940,000元等語（見本院卷第374頁至第377頁
    ）。原告自陳利息60,000元已預扣，且原告指示其兄陳冠逢
    於同日即109年8月10日轉帳1,940,000元至張要鉗之系爭帳
    戶，已如前述，不諳法律之一般人不理解預扣利息不成立金
    錢借貸，而誤認借款數額包含預扣利息在內，進而簽立包含
    預扣利息在內之借據或本票，衡情亦屬常見，然此無礙於原
    告與張要鉗就1,940,000元消費借貸意思表示合致，且原告
    已交付1,940,000元與張要鉗之事實，依前揭規定及說明，
    堪認原告與張要鉗間就1,940,000元有消費借貸關係。被告
    遲至本件訴訟言詞辯論終結前未舉證張要鉗有清償1,940,00
    0元即系爭借款債務之事實，則張要鉗尚積欠原告1,940,000
    元借款債務，可堪認定。
　⒉被告抗辯系爭契約關於債權人處為空白，且土地標示為南投
    縣○○鄉○○村○○路0○00號，該址土地非張要鉗所有，系爭契約
    所載並非事實等等。南投縣○○鄉○○村○○路0○00號固非張要鉗
    所有土地，而係張要鉗向臺大實驗林管理處承租之店鋪，惟
    該址下方已註明「山發名產行」，此即為張要鉗所經營之山
    發名產行，足以推知張要鉗應係以其經營之山發名產行作為
    系爭借款債務擔保之意；系爭契約雖未載債權人姓名，然本
    院綜合上開系爭契約、系爭本票、匯款紀錄、證人邱敏良之
    證言等情節，足認原告與張要鉗間就1,940,000元有消費借
    貸關係，已如前述，則被告上開抗辯無從為有利於其之認定
    。被告又抗辯系爭本票於「要」、「9」有修改痕跡等等。
    系爭本票上張要鉗之「要」並非塗改之情狀，而較似相同之
    「要」字再次書寫所形成，「9」似確有原為「8」更改為「
    9」之跡象，然此更正處已有蓋指印以表本人更正（見本院
    卷第411頁），且本件並非審酌系爭本票得否行使票據權利
    ，原告持系爭本票係欲佐證原告與張要鉗間就系爭借款有消
    費借貸關係，故上開以指印更正是否符合票據法規定，無礙
    於本院認定原告與張要鉗就系爭借款有消費借貸關係。
　⒊被告抗辯張要鉗之系爭帳戶存款足敷生活所需，不需如此大
    筆金錢等等。審諸張要鉗之系爭帳戶交易明細（見本院卷第
    155頁至第159頁），張要鉗之系爭帳戶於109年5月間至109
    年6月間之存款餘額自40,000餘元降至20,000餘元，109年7
    月間存入現金50,000元，經支出電話費、電費之存款餘額為
    40,000餘元，嗣於109年8月10日跨行轉入1,940,000元後，
    旋於109年8月12日支出現金450,000元、109年8月13日支出
    現金300,000元、109年8月17日支出現金100,000元、109年9
    月9日支出現金100,000元、109年9月24日支出現金50,000元
    、109年10月8日支出現金100,000元、109年11月17日支出現
    金100,000元，直至張要鉗於109年12月7日死亡，系爭帳戶
    均無現金存入。可知系爭帳戶於109年8月10日匯入1,940,00
    0元後，張要鉗於8月即密集領取大筆現金共計850,000元，
    嗣於9、10、11月領取共計350,000元，顯見張要鉗有資金需
    求，被告此部分抗辯與上開客觀證據不符，難以採信。
　㈣按借用人應於約定期限內，返還與借用物種類、品質、數量
    相同之物，未定返還期限者，借用人得隨時返還，貸與人亦
    得定1個月以上之相當期限，催告返還；遲延之債務，以支
    付金錢為標的者，債權人得請求依法定利率計算之遲延利息
    ；應付利息之債務，其利率未經約定，亦無法律可據者，週
    年利率為5%，民法第478條、第233條第1項本文、第203條分
    別定有明文。又民法第478條規定所謂貸與人得定1個月以上
    之相當期限催告返還，非謂貸與人之催告必須定有期限，祇
    須貸與人有催告之事實，而催告後已逾1個月以上相當期限
    者，即認借用人有返還借用物之義務（最高法院73年度台抗
    字第413號判決意旨參照）。繼承人自繼承開始時，除本法
    另有規定外，承受被繼承人財產上之一切權利、義務，但權
    利、義務專屬於被繼承人本身者，不在此限；繼承人對於被
    繼承人之債務，以因繼承所得遺產為限，負清償責任，民法
    第1148條亦有明文。經查：
  ⒈原告對張要鉗有1,940,000元之借款債權，系爭借款迄今未返
    還，已如前述，張要鉗於109年12月7日死亡，被告為張要鉗
    之繼承人，自應於109年12月7日起承受張要鉗財產上之一切
    權利、義務，又原告與張要鉗間之系爭借款債權債務關係為
    借貸契約，所生權利、義務，性質上無一身專屬性，則被告
    對於張要鉗之債務僅以因繼承所得遺產為限，負清償責任。
　⒉原告自陳其與張要鉗之消費借貸關係未約定清償期，原告以
    民事準備書㈡狀催告被告返還系爭借款，被告當庭不爭執其
    等於110年2月18日收受民事準備書㈡狀，有原告之民事準備
    書㈡狀、本院送達回證附卷可憑（見本院卷第101頁至第103
    頁、第283頁、第373頁）。被告於原告催告後1個月即110年
    3月18日負有於繼承張要鉗遺產範圍內返還系爭借款之義務
    ，被告應自催告期限屆滿1個月後之110年3月19日起負遲延
    責任。是原告請求被告於繼承被繼承人張要鉗遺產範圍內連
    帶給付1,940,000元，及自110年3月19日起至清償日止，按
    週年利率5%計算之利息，於法有據。
　㈤按選擇訴之合併，係原告以單一之聲明，主張二以上之訴訟
    標的，請求法院擇一訴訟標的為其勝訴之判決而言（最高法
    院95年度台上字第218號、101年度台上字第157號判決意旨
    參照）。經查：本件原告依消費借貸及繼承之法律關係、民
    法第179條規定及繼承之法律關係，請求本院擇一為其勝訴
    判決，本院就其中消費借貸返還請求權既可為前述原告勝訴
    之判決，則原告另依民法第179條之不當得利返還請求權部
    分縱經審酌，無從為更有利於原告之判斷，此部分即無再行
    審酌之必要，附此敘明。
六、綜上所述，原告依消費借貸及繼承之法律關係，請求被告於
    繼承被繼承人張要鉗遺產範圍內連帶給付1,940,000元，及
    自110年3月19日起至清償日止，按週年利率5%計算之利息，
    為有理由，應予准許。
七、兩造均陳明願供擔保，聲請宣告假執行及免為假執行，經核
    均無不合，爰各酌定相當之擔保金額併准許之。　　
八、本件事證已臻明確，兩造其餘攻擊防禦方法及所提證據，經
    核與判決之結果不生影響，爰不逐一論述，併此敘明。
九、訴訟費用負擔之依據：民事訴訟法第85條第2項。
中　　華　　民　　國　　111 　年　 　6　　月　　16　　日
                  民事第二庭  法　官　楊亞臻
以上正本係照原本作成
如對本判決上訴，須於判決送達後20日內向本院提出上訴狀。如
委任律師提起上訴者，應一併繳納上訴審裁判費。
中　　華　　民　　國　　111 　年　 　6　　月　　16　　日
                              書記官　陳雅雯